臺灣高等法院台南分院民事裁定　九十三年度再字第一二號　　Ｋ
　　　再審　原告　未　○　○
　　　　　　　　　黃　○　○
　　　　　　　　　戊　○　○
　　　　　　　　　己　　　○
　　　　　　　　　乙　○　○
　　　　　　　　　丁　○　○
　　　　　　　　　玄　○　○
　　　　　　　　　丙　○　○
　　　　　　　　　壬　○　○
　　　　　　　　　酉　○　○
　　　　　　　　　宙　○　○
　　　　　　　　　丑　○　○
　　　　　　　　　申　○　○
　　　　　　　　　甲　○○○
　　　　　　　　　癸　○　○　.
　　　　　　　　　辛　○　○　.
　　　　　　　　　庚　○　○　.
　　　　　　　　　子　○　○　.
　　　　　　　　　戌　○　○　.
　　　　　　　　　亥　○　○　.
　　　　　　　　　地　○　○　.
　　　　　　　　　天　○　○　.
　　　　　　　　　巳　○○○　.
　　　　　　　　　卯　○　○　.
　　　　　　　　　寅　○　○　.
　　　　　　　　　辰　○　○　.
　　　　　　　　　午　○　○
　　　再審　被告　宇　○○○
　　　訴訟代理人　陳　昆　和　律師
右當事人間請求給付租金等事件，再審原告對於中華民國九十三年七月七日本院九十
一年度再字第二七號再審判決及九十一年八月六日第二審確定判決（九十年度上更(三)
字第三六號、原審台灣台南地方法院八十一年度訴字第六三三號），提起再審之訴，
本院裁定如左：
      主      文
再審之訴駁回。
再審訴訟費用由再審原告負擔。
      理      由
一、本件再審意旨略以：(一)倘再審被告確已取得與國僑公司合建分配之房屋，則再審
    被告即已獲相當對價，自不得再向再審原告等人主張相當於租金之不當得利，否
    則再審被告豈不雙重得利？縱令國僑公司未履約致再審被告有所損害，則依債之
　　相對性而言，再審被告僅能向國僑公司，而不能向善意之購屋者即再審原告等人
　　求償。又縱認再審原告對再審被告於前訴訟程序言「合建契約有爭執」乙節未爭
　　執，然再審被告是否確未取得與國僑公司合建分配之房屋？即再審被告是否已獲
　　相當對價？自應再詳加調查。(二)再審原告自始至終均未對「再審被告所出具之同
　　意書與國僑公司，其目的原在履行合建契約之義務，並無同意無條件提供建地供
　　房屋起造人無償使用之意思表示存在」乙情表示同意，原九十年度上更(三)字第三
　　六號確定判決僅以「再審被告陳明在卷」乙語帶之，及原九十一年度再字第二七
　　號再審判決斷章取義率認再審原告不爭執，進而推認再審被告陳明屬實，其認事
　　用法即有違誤。(三)另原九十年度上更(三)字第三六號確定判決認再審原告等人既無
　　無償使用再審被告所有之系爭土地之法律上理由，自應支付相當代價予再審被告
　　，惟再審被告返還利益請求權已逾租金短期消滅時效之期間（五年），自不得依
　　不當得利之法則請求之。原確定判決率依民法第一百二十五條前段為十五年云云
　　，則該確定判決亦有民事訴訟法第四百九十六條第一項第一款之適用法規顯有錯
　　誤之違法。(四)原確定判決計算再審原告李玲玉、癸○○、辛○○、庚○○、子○
　　○、己○、酉○○占用系爭土地時，連同屋旁空地部分併與計算，顯與事實不符
　　，自有違誤。爰依前開條文之規定，提起本件再審之訴，求為廢棄本院九十一年
　　度再字第二七號、九十年度上更(三)字第三六號民事確定判決云云。
二、按「再審之訴，法院認無再審理由，判決駁回後，不得以同一事由，對於原確定
    判決或駁回再審之訴之確定判決，更行提起再審之訴。」、又「再審之訴不合法
    者，法院應以裁定駁回之。」民事訴訟法第四百九十八條之一、第五百零二條第
    一項分別定有明文。
三、按再審原告以本院九十一年度再字第二七號再審判決及九十年度上更(三)字第三六
    號確定判決有「再審被告已取得與國僑公司合建分配之房屋，再審被告即已獲相
    當之對價，不得再向再審原告等人主張相當於租金之不當得利，前確定判決僅以
    『再審被告』陳明在卷乙語帶之，及原再審判決斷章取義認再審原告不爭執，其
    認事用法即有違誤」、「再審被告返還利益請求權已逾租金短期消滅時效之期間
    （五年），對於相當於已罹於消滅時效之租金之利益，自不得依不當得利之法則
    請求償還」、「原確定判決計算再審原告李玲玉、癸○○、辛○○、庚○○、子
    ○○、己○、酉○○占用系爭土地面積與事實不符」等再審事由提起本件再審之
    訴，惟查：本院九十一年度再字第二七號再審判決，就再審原告主張上開之再審
    事由曾予審理並以無再審理由駁回再審原告之訴在案，此經本院調閱九十一年度
    再字第二七號、九十年度上更(三)字第三六號民事卷宗查明屬實在案，有關本院九
    十一度再字第二七號再審判決駁回再審原告再審之訴，其理由如下：
　(一)再審原告主張「原確定判決就國僑公司未將再審被告分配房屋之建築完成之事實
　　，未見調查，僅以『再審被告陳明在卷』乙語帶之，進而逕推論再審被告陳明屬
 　 實云云」云云。查本院九十一年度再字第二七號再審判決理由就再審被告分配房
　　屋有無興建部分，說明如下：「再審被告於前訴訟程序稱：『（問：上訴人（即
　　再審被告）與國僑公司合建之契約所得之房屋是否已確定？）答：依合建契約還
　　有爭執。』（參見本院九十年度上更(三)三六號卷第二○三頁），再審原告對再
　　審被告此一陳述，於前訴訟程序進行中至言詞辯論終結前均未有所爭執。依民事
　　訴訟法第二百八十條第一項．．再審被告此部分之事實，可認為真正，自無庸再
　　命再審被告舉證。」（原再審判決理由第十四頁第(一)點）。再審原告此項再審事
　　由之主張，業經本院九十一年度再字第二七號再審判決審究在案，依上說明，係
　　屬同一之事由。
  (二)再審原告另主張「原確定判決就再審被告出具予國僑公司之同意書之目的未予調
    查」云云，按此部分本院前訴訟程序曾訊問再審被告，經其陳稱：「問：（出具
    土地使用權同意書之用意？）答：是因基於合建契約所出具。」（參見本院九十
    年度上更(三)第三六號卷第二０三頁）、「問：上訴人（即再審被告）出具土地
    使用權同意書與國僑公司之目的？）答：是履行合建契約之義務。」（本院九十
    年度上更(三)第三六號卷第二三頁）。本院原再審判決理由除記載上開事實外，
    併加載明「按．．民事訴訟法第二百八十條第一項．．再審被告此部分之事實，
    可認為真實，自無庸再命再審被告舉證。」，且「．．參照最高法院六十四年台
    再字第一四○號判例要旨，原確定判決所為『再審被告所出具之同意書與國僑公
    司，其目的原在於履行合建契約之義務，並無同意無條件提供建地供房屋起造人
    無償使用之意思表示存在』之論斷，係就再審原告出具同意書與國僑公司所為之
    意思表示之解釋，依上開說明，係屬事實審法院之職權，縱有不當，亦不生適用
    法規顯有錯誤之問題。」（原再審判決理由第十四頁第(二)點），依上所述，再審
    原告指摘本院九十一年度再字第二十七號再審判決就「再審被告出具同意書之目
    的」部分未予審究，顯然不符。
　(三)再審原告復主張「再審被告已取得國僑公司合建分配之房屋，獲有相當之對價，
　　自不得再向再審原告請求不當得利，又返還利益請求權已逾租金短期消滅時效之
　　期間（五年），不得依不當得利之法則，請求返還」云云。經查，本院前審再審
　　判決理由載明「原確定判決認定兩造間並無存在任何法律關係，再審原告係無權
　　占有再審被告之土地」、「．．觀如係租賃契約不成立、無效或被撤銷而生之不
　　當得利請求權，性質上係『原租金之替補』，依上開判例認為之『係以依一般社
　　會事例，對於土地孳息之催討皆係按時為之，無久延之理』，其理由亦屬存在，
　　應同樣處理之，以貫徹民法關於租金特設短期時效之立法目的。惟在根本無契約
　　關係之情形（如本件），不當得利請求權「難謂為租金之替補」，不能要求受損
　　人（即本件再審被告）定期向受益人（即本件再審原告）收取因其侵害行為所受
　　之利益，事物本質既有不同，即無上開判例之適用，受益人自無受短期時效保護
　　之必要，故不能以此項不當得利請求權之標的為『相當於租金之利益』，進而作
　　概念上之推論，認為應依民法第一百二十六條規定計算其消滅時效期間，其時效
　　期間仍應為十五年。．．況原確定判決就本件時效亦有說明：『又不當得利返還
　　請求權之時效期間，依民法第一百二十五條前段規定為十五年（最高法院四十一
　　年台上字第八七一號判例參照）。查本件上訴人係於八十一年七月一日具狀起訴
　　請求被上訴人給付自七十一年起至八十一年止之不當得利金額，核其請求之部分
　　尚未逾民法第一百二十五條前段規定之時效期間，則被上訴人未○○等三十三人
　　抗辯上訴人起訴時已逾五年部分之請求權業已消滅云云，亦無可採。』（原確定
　　判決第二十四頁）。」（詳再審判決理由第十五頁第（三）點至第二十頁第四行
　　）。再審原告就不當得利時效部分再審事由之主張，與本院九十一年度再字第二
　　七號再審判決內容相同，應係更行起訴。
　(四)再審原告丁○○、癸○○、辛○○、庚○○、子○○、己○、酉○○復主張「其
　　房屋所占用系爭土地之位置，並無原確定判決所認尚有占用屋旁空地之事實，惟
　　確定判決連同屋旁空地部分併予計算，向該等再審原告請求，自有違誤」云云。
　　惟查，原確定判決理由載明：「又被上訴人（再審原告）己○、丁○○、酉○○
　　、謝秋香、許淑惠及癸○○、辛○○、庚○○、子○○之被繼承人林杜明子尚有
　　占用屋旁之空地之事實，亦經原審勘明並囑託安南地政事務所測量無訛，則計算
　　渠等應給付之不當得利金額，自應將渠等占用之空地面積併予計入，則上開被上
　　訴人抗辯上訴人（再審被告）計算渠等分別占用之面積與事實不符云云，係自行
　　扣除上開空地之面積，自無可取。」（參見本院原確定判決第二十四頁第八至十
　　三行）。本件再審原告丁○○、癸○○、辛○○、庚○○、子○○、己○、酉○
　　○等，其房屋所占用系爭土地之位置既經安南地政事務所測量無訛，則原確定判
　　決據之計算其應給付之不當得利金額，並無不當，本院九十一年度再字第二七號
　　再審判決亦為相同之審認（參看該判決第二十頁第(四)點），足見原確定判決就再
　　審原告實際之占用面積業經審究在案，並認再審原告應給付占用土地之不當得利
　　，再審原告就前案再審已審究之內容復加爭執，應係更行起訴。
四、綜上所述，本院九十一年度再字第二七號再審判決就本件再審原告主張再審之事
    由，均曾詳細調查，認無再審原告所主張「適用法規顯有錯誤」之再審理由，以
    再審無理由判決駁回再審原告之訴，並於再審判決理由內詳予論列，業見上述。
    從而，再審原告以上開再審事由更行提起本件再審之訴，請求廢棄本院九十一年
    度再字第二七號再審判決及前訴訟程序之確定判決，並駁回再審被告在前程序之
    請求，顯已違反民事訴訟法第四百九十八條之一「再審原告不得以『同一再審事
    由』更行提起再審之訴」之規定。又於本件準備程序時，經本院諭示再審原告有
    無其他新證據或新理由提出，再審原告亦僅以再審被告已取得部分房屋云云如前
    述已於本院前再審程序提出之事由主張，未有其他新事證之提出，顯不符民事訴
    訟法第四百九十六條之規定，本件再審之訴顯不合法，爰依法以裁定駁回之。
據上論結，本件再審之訴為不合法，依民事訴訟法第五百零二條第一項、第七十八條
裁定如主文。
中　　　華　　　民　　　國　　九十三　　年　　　十　　　月　　二十九　　日
　　　　　　　　　　　　　　　　　　台灣高等法院台南分院民事第三庭
~B1審判長法官　張　　世　　展
~B2　　　法官　王　　浦　　傑
~B3　　　法官　曾　　平　　杉
右為正本係照原本作成。
不得抗告。
中　　　華　　　民　　　國　　九十三　　年　　　十一　　月　　　二　　　日
                                        法院書記官　葉　　秀　　珍
